行　政　法　院　判　決　　　　　　　　　　　　　八十八年度判字第一八三三號
　　原　　　告　甲○○
　　被　　　告　財政部臺灣省北區國稅局
右當事人間因綜合所得稅事件，原告不服行政院中華民國八十七年七月二十八日台八
十七訴字第三七七二六號再訴願決定，提起行政訴訟。本院判決如左︰
　　主  文
原告之訴駁回。
　　事  實
緣原告民國七十九年度綜合所得稅結算申報，被告以其漏報原告取自國防部中山科學
研究院（以下簡稱中科院）之薪資所得計新台幣（下同）二一三、二七六元，乃核定
補徵稅額一二、七九五元，並就所漏薪資所得部分，處罰鍰二、五○○元。原告不服
，申經復查結果，除罰鍰部分准予註銷外，其餘未准變更。原告就取自中科院薪資所
得二一三、二七六元部分，提起訴願、再訴願，均遭決定駁回，遂提起行政訴訟。茲
摘兩造訴辯意旨於次：
原告起訴意旨及補充理由略謂：一、政府機關對人民之信賴應予保護：(一)按「機關之
間對法條施行若有爭議，在爭議未確定前，如對人民權益有所影響，應選擇對人民最
有利之方法為之」，此乃法治國家行政權作用時之基本原則下，為避免侵害人民的權
利，依應為之當然限制。況且，如果其中之一機關施行之結果是對人民有利之授益處
分，且其依據是之前即已核定所為之行政命令或機關與人民簽訂契約時即為之固有宣
示，則縱或與其他機關間有爭議，最後結果如何，也不能因此否認原有之授益結果，
加以追回，或有追回之必要時，亦應由做成授益決定之機關代為負擔。而此行政作用
上之限制，是基於基本法理「誠信原則」，及衍伸至行政法上即為「信賴保護原則」
及「不溯及既往原則」之原理而生，以避免人民對國家法治之不信任，而導致其他惡
劣之後果（參鈞院七十年度判字第九七五號、七十一年度判字第一一一○號、七十九
年度判字第二○九五號行政法院判決要旨。）(二)故公法之爭訟，應有右述「信賴保護
原則之適用」（參鈞院七十六年判字第四七四號判決），蓋不管行政機關之決定是否
合法，除了重大且明顯之瑕疵或其違法係可歸責於納稅義務人外，行政機關之行為一
經表露於外，人民通常會對其所造成「法律狀態」之存續寄以信賴，並依之作為行為
依據，此種依據信賴，應受保護，否則人民將生活於一不確定之法律狀態中。(1)查本
案品位加給（或技術加給）應否課徵所得稅，在六十八年財政部雖擬具辦法於六十八
年十一月八日台六十八財字第一一二○四號報行政院函准備查在案，並以台財稅第三
八五○一號函復國防部；國防部及中科院秉此尊循往例，就系爭所得仍依憲法第一百
六十六條、第一百六十七條所衍伸出的租稅優惠獎勵措施（即所得稅法第四條第八款
，非但書部分）認為為免稅所得，因此並未開立扣繳憑單於原告。甚者，稅捐稽徵機
關逐年審閱中科院相關之會計資料，對系爭金額未予扣繳乙節，皆認同中科院之主張
，未予置喙，可證稅捐稽徵人員亦認定該所得為研究補助費。就所得稅法第九十五條
稽徵機關應隨時調查扣繳義務人對於有關扣繳報告是否確實，並督促依照本法規定扣
款繳納所授於稅捐稽徵人員法定稽徵認定權責，從五十五年中科院創立以至八十年長
達二十五年的認證下，原告據此認為就領受自中科院代表國家所核予品位加給（技術
加給）免稅待遇之法定效力生效，為無可置疑之事實，信賴保護原則亦因而確立。(2)
再就財稅機關之作為以觀，除前項所述外，財政部賦稅署於八十年一月四日就納稅義
務人所提出中科院非軍職人員薪資未盡合理之建言，移交桃園縣稅捐稽徵處查明，經
該處大溪分處派員調查瞭解，結果略以：「據中科院稱其員工薪資係分本俸及品位加
給『技術加給』兩部分，本俸依法課稅。至品位『技術』加給依所得稅法第四條第八
款規定為研究補助費，依法免納所得稅。」並函復納稅義務人略以：「中科院員工研
究（技術）加給，係政府為獎勵科技人員科技研究工作之研究補助費，此研究補助費
台端建議應改成單一薪俸核課綜合所得稅，以健全所得稅制，此案俟所得稅法修正時
將一併建議上級單位參採。」本案系爭所得依上開所陳，迨至八十年稅捐稽徵機關仍
為免稅所得。(3)溯自八十一年七月一日被告單位成立，對中科院給付之「品位加給
」與「技術加給」究竟可否適用所得稅法第四條第八款規定免課所得稅，認滋生疑義
，乃於八十二年四月十五日北區國稅三第八二○○七三○七號函財政部建議「考量中
科院薪給制度對研究補助費性質之加給未按個案給付，致應列入課稅範圍之因素，採
不溯既往原則；明定自八十二年度起，中科院非軍職人員研究補助費性質之品位『技
術』加給均應列入薪資所得扣繳範圍，並應依法申報綜合所得稅。」等語。惟按政府
機關乃屬一體，尚不得因編制之改變，而否認前者之作為，是以在未有新函令發布前
，自不應因編制之改變，肆意將免稅所得列為應稅所得。並以唯一惡法「稅捐稽徵法
第二十一條．．．」予以追課。依右述足證財稅機關亦認定系爭品位加給（技術加給
）為免稅所得，政府對於人民信賴應予保護。二、其他有利原告之見解：(一)聯合報八
十七年二月二十六日報導：今年起，中小學教師之課後輔導、暑期學藝活動所得，要
開始繳納所得稅。賦稅署長王得山表示，過去財政部不瞭解中小學教職員有政府發放
薪資以外的所得，最近有人向財政部查詢，財政部在研究稅法規定後，發現這類所得
並不是稅法規定之免稅範圍，且在財政部賦稅署新令釋疑（2.台財稅第八六一九
○二一五三號函）：明白表示「基於信賴保護原則」，發佈新解釋函，自發佈日起適
用。檢此一釋函內容，原告赫然發現財稅單位並未就另發現應徵之稅捐，依法應追
溯補徵教職員五年漏稅額並予於處罰。此種不公不平的現象，顯示財稅單位嚴重違法
失職，圖利特定階層人士。(二)又李總統在八十四年十月十二日裁示「中山科學研究院
文職員工『品位加給』及『技術津貼』所得稅追繳案，財稅單位對法律的引用，不宜
因時而異，以溯及既往的方式，追課亦有不妥，本案及人數眾多波及層面甚廣，其
可能衍生之社會問題，應予重，希行政院相關單位儘速妥善處理，以免影響政府威
信及當事人權益。」三、原委狀況分析：(一)據原委與狀況分析，萬方有罪（錯）！罪
（錯）不在我！況中科院自八十三年度起，已經附和財政部之認定思考方式（全額扣
繳）。也就是說，上面沒有其他替代方案前中科院員工已經被迫降薪！既然時空背景
思考與作法不同，長官們就應就此事作一通盤考量速做定奪。根據原復查實情，員工
確實沒錯！請准予撤銷本案。記得有句話是這麼說的：法令的解釋和應用；可以（自
由心證），也可以「彈性應用）。近日參仟陸佰貳拾捌萬（借﹖貸﹖）事件！法官就
以自由心證迅速結案，佐證資料是雙方都說錢是借的而且還有借據哦！就擺平了！小
民想我們的事應該更容易，惜事與願違，到最後國防部（中科院）長官個個棄甲向財
政部投降，然後在無預警及替代方案下，自八十三年度起全額扣繳。自此時起，脫身
的脫身，打太極的打太極，剩下來就是財政部與我們這些小人物玩這種文字套印往返
遊戲達四年多了，雖然其間也走上街頭過，然都是讀書人搞科技的，連排隊集合都井
然有序，立法委員的伸援雷聲大雨點小，財政部死抓法條不放，不管它合不合理，一
切依他們的解釋它就是尚方寶劍！我們已經被迫降薪了！我們八十三年度以後都認了
，僅僅懇請鈞院明察秋毫，不能一味以財政部法條來解讀，而不依整個事件之原委狀
況分析來著想。因為整個事件主導權不在納稅義務人。至於八十二年度之前的什麼錢
屬於研究費等解釋那是上層主導呀！上層的政策彼此有意見卻要屬下的來承擔，且要
追溯既往！情何以堪！(二)總結：中科院成立於民國五十五年，全名為：國防部中山科
學研究院。既為研究機構，又隸屬國防軍事預算支出，想當然爾，一切經費名目支出
不算研究費又算什麼呢﹖但因光靠軍校（如中正理工學院等）畢業生來服務，不足以
應付任務需求。故以在當時動員勘亂時期，最高當局（蔣故總統中正及經國先生與國
防部高官）即令延攬海外學人、國內專才。然為獎勵專業人士（非軍職）來到這個軍
中研發大環境，必需接受與軍人相同的限制條例（如演習同作戰、軍人保防保密措
施以軍法論、忠貞半年一次考核、莒光園地、出國受制．．．等）所以薪資部分分成
「本俸」與「加給」，另為鼓勵軍職腦力激盪，除其軍餉外，這份加給亦列入其所得
，軍人自然依法免稅，最高當局亦認證為獎勵研支，故該項免徵所得（可能為彌補我
等非軍職喪失自由吧！）至於稽徵機關謂該所得為按月固定支領，請問﹖國防部為軍
事單位；軍人作法向來一板一眼，一切講求制式，而且這麼龐大機構運作，當求簡便
以不失誤為原則（況無參與研發者，如請長假或讀書進修者，其加給亦停止發放。）
縱然有所瑕疵，亦為兩部會（財政部、國防部）高層協商，怎可施行了廿幾年的事，
現在發現不合時宜了，責任沒人扛﹖還要苛責於懵懂的納稅義務人，置人民對政府之
信賴於不顧！鈞院之貞操無庸置疑，我等士氣人心幾近癱瘓，願所判青天再照！四、
(一)就被告答辯之第一點而言，財政部訴願決定書及行政院決定書中均引用中科院八十
一年訓誠字第一六八七三號函：「本院於年度開始即訂有各項研究計畫，並按照研究
計畫逐月實施。各項研究計畫除一般經費外，為獎勵人員竭盡心智參與研發工作，另
編列研發人員研究補助費及技術津貼。為便利作業，研發人員研究補助費係採按月發
放方式，再經由成本歸戶手續，回歸計畫預算內（研究補助費採個案給付，必將增加
人力及作業之負擔，不符經濟效益）」。並依此推論「中科院給付非軍職員工之「品
位加給」該院所訂品位加給支給標準表之等級，每月按級定額領取」或「薪資」等形
式將系爭所得認定為「提供勞務所取得之報酬」，而引用所得稅法第四條第八款的但
書為行政院決定書系爭為應稅判定的基礎。然而，行政院卻對其再三引用之一六八七
三號函中所稱「為便利作業，研發人員研究補助費係採按月發放方式（研究補助費採
個案給付，必將增加人力及作業之負擔，不符經濟效益）」等未加以審酌，也未有任
何辯駁及說明，顯有贊同之意。按中科院如此之說法，明顯表示「品位加給」及「技
術津貼」之所以採按月給付方式，純為便宜之計，以免破壞經濟效益，造成不必要之
負擔，其本質仍應為第一六八七三號函所謂「為獎勵人員竭盡心智參與研發工作」之
「研究補助費」無誤。對此行政機關也未有反對之意，顯已表贊同。(二)行政機關一再
以「凡定期給付即為報酬」之推論作為應稅之唯一理由。惟所謂「報酬」法律上並未
以定期給付方式作為要件，行政機關的作法，顯係超越法條文義之解釋，不符法律的
解釋「始於文義，亦終於文義」之原則，實不足採。且觀乎所得稅法第四條第一款「
現役軍人之『薪』餉」，雖有「薪資」之形式，但仍屬於免稅範圍；同法第十四條第
一項第三類雖列「薪資」應課稅，但也於同類第二款中明文表示「依第四條規定免稅
之項目，不在此限」。凡此種種，均足以顯示：是否為報酬，並不以是否按月給付為
要件；應稅或免稅，亦與是否為「薪資」之名稱無關。總之，所得之名稱與形式均非
足以認定為應稅之理由，應所得之實質為何而定。財政部訴願決定書及行政院決定
書所持之理由，實不足以推論出應稅之結論。再就法律之目的解釋而論，依所得稅法
第四條第八款之立法目的之，其旨顯在鼓勵研發以增進全民之福祉，中科院所研發
者，乃及國家安全、全民福祉之國防科技為行政院與財政部所不爭。中科院需要之
技術水準明顯需要獎勵誘因以利中科院任務之遂行。此即足以顯示系爭之品位加給合
乎所得稅法第四條第八款之要旨，為依法免稅。而財稅機關僅以作業程序否決其免稅
，實為超越母法之要旨，其解釋有違法之虞，自為不當引用。(三)其次，就第二點而論
，行政院決定書中以「本件原處分機關發單補徵稅款，並未逾前揭稅捐稽徵法第二十
一條所定核課期間，所稱基於信賴利益不宜追溯補徵等節，殊無足採」。來回應原告
一再強調「國稅局自六十八年至八十二年默認中科院依法免稅的事實，已足以形成人
民之信賴」之信賴利益保護原則之主張。實則，若認為「凡未逾稅捐稽徵法第二十一
條即合乎人民信賴」為真，是否表示，即使是信賴納稅時政府規定之法令而依法納稅
之人民，在五年之內，仍持續活在因政策或解釋改變，隨時可能被追溯補稅的陰影中
﹖且即使被追補，也並不破壞其信賴利益﹖行政機關如此對「信賴利益」的詮釋，顯
有偏差，也明顯違反「不利處分應不溯及既往」之行政原理。按稅捐稽徵法第二十一
條之要旨乃在限制追溯期限，不宜認為「凡未逾第二十一條即合乎人民信賴利益」。
所謂「信賴利益」，在本案而言，係人民在納稅當時，信賴政府及法律之規定而依法
納稅，即應受到保護，而不受將來法令變更之影響。原告對系爭年度之所得稅已完全
按當時法律與政府認可、要求之標準，誠實地完成納稅，若仍被追補，將毫無信賴利
益之保護可言。行政法院七十六年判字第四七四號判決亦充分說明此要旨：「不管行
政機關之決定是否合法除了重大且明顯之瑕疵或其違法係可歸責於納稅義務人外，行
政機關之行為一經表露於外，人民通常會對其所造成法律狀態存續寄以信賴，並以之
作為行為依據，此種依據之信賴，應受保護，否則人民將生活於一不確定之法律狀態
中」。(四)最後就第三點而言，行政院決定書中以「此類案件經八十六年度判字第一二
號及第七五號等判決駁回在案，遂駁回其訴願，經核並無不妥」。經查八十六年第七
五號判決為原告王秀桂八十三年度綜合所得稅結算申報，要求退還稅額之訟。系爭為
八十年所得稅之事宜，行政院無於系爭期間仍「為財稅主管機關授權中科院做決定
依法免稅，並不作為之默示同意」與確定應稅之行政命令尚未下達之狀態。故該等之
判決與本案系爭有時間、背景全然不同，行政院決定書引喻失當，自當捨棄。五、補
述說明：隨附、10.、12.工商時報影本（附件八）記者與鈞院院長訪談內容，由第三
者報導當自比較客觀，試問﹖那有那麼多人講好一起漏稅行為，況中科院幅員遼闊，
甚至研發小組（或計畫小組），同名稱、同性質，工作了十幾廿年，誰是誰都不知曉
﹖何來我們的行為會一致﹖誠如一六八七三號函開宗明義「壹、本院科技人員．．．
為配合羅致尖端科技人才．．．特奉國防部蔣故部長核定。」既已核定則政府政策之
施行，豈可因人而治！縱有因時代變遷或已不合時宜，亦於政策修正公告後，擇期延
緩施行。那有像中科院補稅事件的處理過程：財政部與國防部中科院自六十八年起就
上面對上面為稅涵定義相互爭執近廿年，強人在時財政部縱有法定認證下，亦低調處
理（僅上層對上層公文寒喧，根本就沒處理，否則怎麼延宕近廿載﹖）此點可由被告
答辯狀內稱：「按財政部六十八年十一月三十日台財稅第三八五○一號函釋，中科院
發給研究人員之研究加給．．．應屬薪資所得．．．並自六十九年一月起適用云云．
．．」又按被告機關在答辯內容亦承認其於八十年元月、八十三年一月函請中科院依
法辦理。然在前述財政部六十八年函釋至八十年間，長達十二年期間，行政機關在有
法定認證下，為何沒有任何認定及追繳之行動﹖致使原告信賴政府，以為所報稅款均
屬正確，而就所得財產另為合理之處置（如購屋貸款之斟酌、添購傢俱衣物．．．等
等。）卻直到八十二年始突如其來一次收到五年稅單，行政機關致人民對政府信賴保
護原則於不顧！六、綜合所述：本案之原行政處分、復查決定、訴願決定、再訴願決
定均屬違法不當，而被告之答辯亦避重就輕毫無理由。爰請鈞院均依法予以撤銷，以
維原告權益等語。
被告答辯意旨略謂︰一、經查中科院之預算雖分別依計畫編列人事費支應其員工之各
項給與，但實際上領受「科技品位加給」或「技術津貼」之非軍職人員，無論配屬之
單位或參與不同計畫，悉依該院所訂「科技人員品位支給標準表」、「技術員薪給標
準表」之等級，每月按級定額領取「科技品位加給」或「技術津貼」。該院與其聘僱
人員之約定事項亦載明所指薪給，除實物代金及眷補費外，包括全部給與，是以該院
非軍職人員所領受之「科技品位加給」或「技術津貼」，核屬其因提供勞務所取得之
報酬，另被告於八十二年間曾派員前往該院現場瞭解結果，該院支付非軍職人員之「
科技品位加給」及「技術津貼」係採按月給付方式，原核定以系爭薪資所得（研究補
助費或品位加給）二一三、二七六元，併課當年度綜合所得額，核定應補稅額一二、
七九五元，要無不合。二、至原告主張於申報所得稅時，即依當年度扣繳憑單誠實申
報，而今中科院復掣發扣繳憑單，被告怠於事實之認定，而以扣繳憑單之掣發與否為
課稅之認定標準，且在認定標準未明確前，追溯補徵系爭所得之綜合所得稅，實有悖
依法課稅原則乙節：按財政部六十八年十一月三十日台財稅第三八五○一號函釋，中
科院發給研究人員之研究加給依職級按月定額發給者，應屬各該研究人員之薪資所得
，應於給付時應依法辦理扣繳，所得人並應於年度結算申報時合併申報課稅，並自六
十九年一月起適用。是「品位加給」屬薪資所得應合併申報課稅已臻明確，原告主張
顯係對法令之誤解。三、原告另主張稅捐稽徵人員逐年審閱中科院相關之會計資料，
對系爭金額未予扣繳，均未予置喙，顯證同意中科院對該所得性質認定為研究補助費
，屬免稅範圍乙節，查就中科院系爭「品位加給」或「技術津貼」是否依法扣繳、申
報情事，於被告成立前即八十年元月間經桃園縣稅捐稽徵處大溪分處去函中科院請依
法辦理，被告成立後亦先後多次函請中科院提示資料供核，此有被告所屬大溪稽徵所
八十三年一月二十二日北區國稅大溪審第00000000號等函件可稽，是原告主
張委無足採。四、且按現行所得稅法對此相關之規定條文，係於五十二年制訂迄今，
對系爭「品位加給」及「技術津貼」應依法課徵所得稅之規定並未修正，被告依所得
稅法規定補徵七十九年度綜合所得稅，依法並無不合。原告之訴為無理由，請判決駁
回等語。
　　理  由
按中華民國政府或外國政府，國際機構、教育、文化、科學研究機構、團體，或其他
公私組織，為勵進修、研究或參加科學或職業訓練而給與之學金及研究、考察補
助費等所得，免納所得稅。但受領之學金或補助費，如係為授與人提供勞務所取得
之報酬，不適用之，為行為時所得稅法第四條第八款所規定。又凡公、教、軍、警、
公私事業職工薪資及提供勞務者之所得，為薪資所得，該項所得之計算，以在職務上
或工作上取得之各種薪資收入為所得額；前項薪資包括薪金、俸給、工資、津貼、歲
費、金、紅利、各種補助費及按月或按年分期給付之退休金或養老金。但為雇主之
目的，執行職務而支領之差旅費、日支費及加班費不超過規定標準者，及依同法第四
條規定免稅之項目，不在此限，復為同法第十四條第一項第三類所明定。本件原告七
十九年度綜合所得稅結算申報，被告初查以其漏報原告取自中科院之薪資所得計二一
三、二七六元，乃核定補徵稅額一二、七九五元。原告不服，以系爭所得係研究補助
費，依行為時所得稅法第四條第八款規定，應屬免稅所得，且系爭所得係依研究計畫
專案申請及依各員工參與程度分別計算發放，並非定額給付，於會計上採按月給付僅
屬權衡變通辦法，其性質符合財政部六十八年十一月三十日台財稅字第三八五○一號
函釋，稽徵機關逐年至中科院查閱相關會計資料，亦對系爭所得未予扣繳一節未予置
理，中科院據以認定系爭研究補助費係屬免稅所得，應屬合法、適當，稽徵機關於經
過數年後始為應稅主張，有違信賴原則云云，申經復查結果，以原告為中科院非軍職
員工，七十九年度領取中科院薪資中之二一三、二七六元屬品位加給，為其所不爭，
而中科院之預算雖分別依計畫編列人事費支應員工之各項給與，然領受科技品位加給
或技術津貼之非軍職人員，無論配屬之單位或參與不同計畫，悉依該院所訂「科技人
員品位加給支給標準表」「技術員薪給標準表」之等級，每月按級定額領取科技品位
加給或技術津貼。中科院聘僱人員之約定事項亦載明薪給除實物代金及眷補費外，包
括全部給與，業經被告所屬大溪稽徵所赴中科院查閱資料瞭解無誤，並為中科院八十
一年十一月三日八十一訓誠字第一六八七三號函所明示，系爭品位加給自始即屬薪資
所得，自應依法合併申報繳稅，原核定並無不合，乃未准變更。至原告起訴主張：就
中科院之命名、成立背景及動機以及三十年來之研發成就，自有憲法第一百六十五條
、第一百六十六條、第一百六十七條所定勵措施引伸出之租稅優惠免稅規定之適用
。所得稅法第四條第八款但書牴觸憲法。中科院給予科技人才之品位加給或技術加給
，不論發給之形式如何，皆有上述憲法規定引伸出租稅優惠免稅規定之適用。而財政
部（六十八）台財稅字第一一二○、第三八五○一號函，仍確定依上述租稅優惠予以
免稅，中科院亦始終未開立扣繳憑單，稽徵機關逐年審查該院預算亦未予置喙。信賴
保護原則因而確定。嗣縱認原先之承諾有更改必要，亦必採不溯既往原則。且依軍事
審判法第三條規定，中科院之非軍職員工視同現役軍人，其所得縱予取消免稅待遇，
亦應準用軍人、同步實施，免予追繳五年前所得，方為合理云云。惟查憲法規定提高
從事教育、科學等工作者之待遇，並不表示該項工作者其所得享有免稅之特權。原告
指所得稅法第四條第八款但書之規定違憲云云，要無可取。又本件中科院之預算雖分
別依計畫編列人事費支應其員工之各項給與，但實際上領受「品位加給」或「技術津
貼」之非軍職人員，無論配屬之單位參與不同計畫，均依該院所訂「科技人員品位加
給支給標準表」、「技術員薪給標準表」之等級，每月按級定額領取科技品位加給或
技術津貼。且該院與其聘僱人員之約定事項亦載明所指薪給，除實物代金及眷補費外
，包括全部給與，其非軍職人員所領受之科技品位加給或技術津貼，核屬因提供勞務
所取得之報酬，應無行為時所得稅法第四條第八款免納所得稅規定之適用。況被告於
八十二年間派員前往該中科院瞭解結果，其支付非軍職人員之科技品位加給及技術津
貼確係按月給付方式，復經中科院八十一年十一月三日（八一）訓誠字第一六八七三
號函致被告，說明該院各類薪資扣繳所得稅狀況：「以該院於年度開始即訂有各項研
究計畫，並按照研究計畫逐月實施。各項研究計畫除一般經費外，為獎勵科技人員竭
盡心智參與研發工作，另編列研發人員研究補助費及技術津貼。為便利作業，研發人
員研究補助費係採按月發放方式，再經由成本歸戶手續，回歸計畫預算內（研究補助
費採個案給付，必將增加人力及作業之負擔，不符經濟效益）」等語。足見中科院給
付非軍職員工之品位加給及技術津貼之所得，屬經常性研究補助費給與，且依職級按
月定額支給，為提供勞務所取得之報酬，依行為時所得稅法第四條第八款但書及第十
四條第一項第三類之規定，核非屬免稅之所得。系爭應納稅款，既未逾稅捐稽徵法第
二十一條所定核課期間，被告依上開所得稅法規定、發單補徵稅款，核與租稅法定之
原則無違。至所稱信賴保護原則，係指人民信賴政府機關之決定，就其生活關係已有
適當之安排，應給予保護或給予合理補償而言。本件財政部（六十八）台財稅字第三
八五○一號函釋說明：「一、凡依職級按月定額發給者，應屬各該研究人員之薪資所
得，應於給付時應依法辦理扣繳，所得人並應於年度結算申報時合併申報課稅。二、
如係按研究計劃個案給付、並非通案按職級按月給付者，則為研究補助費，依法可免
納所得稅。三、如屬第一種情形，中科院以往未依法扣繳，所得人以往年度亦未申報
納稅者，應即請中科院轉知各所得人自行向稽徵機關補報並補繳應納稅款，可免予處
罰，自六十九年一月起，中科院應於給付時依法扣繳，所得人應於每年終後合併申報
綜合所得稅。．．．」並未就系爭依職級按月定額發給之所得為應予免稅之承諾，自
無信賴保護原則之適用。且首揭所得稅法之規定自五十二年制訂迄今一直未變更，僅
就該稅法條文文義加以闡明之行政院及財政部之函釋見解有異，而有變更，則上開函
釋之變更應追溯至首開稅法頒布時生效適用，此觀行政院七十八年四月二十九日台七
十八規字第一○九四號函釋說明二前段亦闡明：「如行政機關本於職權就法規條文規
定有欠明確而就條文文義加以闡明者，自法規生效之日有其適用，此類解釋函（令）
之生效日應無疑義。」，自應自首開稅法頒布生效之日適用。至中小學教師課後輔導
等所得，與本件系爭所得，性質上並非相同之事件，本件被告對原告課稅之處分，亦
無違平等原則，另納稅義務人如有所得稅法第十四條第一項各類之所得，即應依同法
第七十一條規定申報納稅，而所得稅法第九十五條之規定，僅係為加強課稅資料之正
確性，授予稽徵機關調查及督促扣繳義務人對於扣繳報告之確實，是尚不因稽徵機關
未為調查或督促扣繳義務人，即認納稅義務人就其取得之所得不負申報納稅之義務。
從而，被告依據首揭法律規定，課徵原告本件系爭所得稅，無違憲法第一百六十五條
、第一百七十一條及中央法規標準法第十一條之規定。又所得稅法第九十四條固規定
「扣繳義務人於扣繳稅款時，應通知納稅義務人，並依本法第九十二條之規定，填具
扣繳憑單發給納稅義務人，如原扣稅額與稽徵機關核定稅額不符時，扣繳義務人於繳
納稅款後，應將溢扣之款退還納稅義務人：不足之數由扣繳義務人補繳，但扣繳義務
人得向納稅義務人追償之。」惟此乃課與扣繳義務人有關扣繳義務之規定，而非用以
免除納稅義務人之納稅義務，或變更納稅義務人之納稅義務順位。本件原告既有就本
件所得繳納所得稅之義務，被告向原告開徵本件所得稅，即無不合，至有關財政部八
十七年二月一十六日台財稅字八六一九○二一五三號函所示中小學教師課外輔導所得
起課所得稅時機一節，查本件原告之所得應課徵所得稅，係行為時所得稅法第四條第
八款之規定，而財政部早於六十八年間即以六十八年十一月三十日台財稅第三八五○
一號函再次揭示此意旨，已如前述，此與前開中小學教師課外輔導所得應自何時起課
所得稅，分屬二事，原告自不得據該例謂其本件所得亦不得起課所得稅。而所得稅法
就不同之所得如何課徵所得稅，定有不同之規定，原屬立法上之需要，原告未具與他
人相同之資格，而於稅捐之課徵上有所差異，事屬正常。此與憲法保障人民之平等權
原無牴觸，原告訴稱其本件所得應與現役軍人同享免稅優惠云云，亦非可據。綜上所
述，本件原處分洵無違誤，一再訴願決定，遞予維持，俱無不合。原告起訴意旨，難
謂為有理由，應予駁回。
據上論結，本件原告之訴為無理由，爰依行政訴訟法第二十六條後段，判決如主文。
中    華    民    國     八十八      年      五      月       七        日
                    行 政 法 院 第 五 庭
                                審 判 長 評  事      廖  政  雄
                                         評  事      林  家  惠
                                         評  事      吳  明  鴻
                                         評  事      趙  永  康
                                         評  事      沈  水  元
右  正  本  證  明  與  原  本  無  異
                                         法院書記官  陳  佩  玲
中    華    民    國     八十八      年      五      月       七        日
